行　政　法　院　判　決　　　　　　　　　　　　　八十七年度判字第一五八六號
　　再 審原 告　甲○○
　　再 審被 告　嘉義縣政府
右當事人間因徵收補償事件，再審原告對本院中華民國八十七年二月二十七日八十七
年度判字第三三五號判決，提起再審之訴，本院判決如左︰
　　主  文
再審之訴駁回。
　　事  實
緣再審原告與他人共有坐落嘉義縣新港鄉○○段三一一地號土地，經再審被告於民國
八十六年五月八日以府地權字第○五四九二七號公告徵收，作為朴子溪溪北堤防工程
用地，再審被告並以八十六年六月十三日府地權字第○七一七六二號函通知再審原告
領取地價補償費，再審原告對再審被告代扣其應補償耕地承租人之補償金額不服，認
為平均地權條例第四十二條第一項之規定：「被徵收之土地，免徵其土地增值稅。」
係土地所有權人依法享有之權利，與承租人之補償無關，再審被告未扣除其享有之免
徵土地增值稅之金額，逕以其所得補償地價之三分之一核計扣交給承租人，致使其遭
受新台幣（下同）四一、四○六元之損失為由提起訴願，要求發還該溢扣之地價補償
，並應自八十六年六月二十三日起至發還日止按年率百分之五付息，經訴願決定以上
開函係通知之性質，並非行政處分，從程序駁回，再審原告復提起再訴願，經再訴願
決定以實體駁回，再審原告仍未甘服，提起行政訴訟，亦遭本院八十七年度判字第三
三五號判決（以下稱原判決）駁回，遂以原判決有行政訴訟法第二十八條第一款再審
事由，提起再審之訴。茲摘兩造訴辯意旨如次：
再審原告起訴意旨略謂︰一、政府因公益徵收土地受損最大者莫非土地所有權人，而
非耕地承租人，再審原告以所獲地價補償數額已無法在其他地區購得一半面積之同等
利用價值之土地，其情何以堪﹖其所遭遇之損失可謂不小，然而平均地權條例第十一
條第一項下半段又規定：「依法徵收之土地為出租耕地時，．．．應由土地所有權人
，以所得之補償地價，扣除土地增值稅後餘額之三分之一，補償耕地承租人。」這規
定是以犧牲土地所有權人，來滿足對處於經濟「弱者」之承租人之扶助，因而是課予
被徵收者的「雙重負擔」－既已為公益損失土地所有權，再而為承租人損失將近三分
之一之補償額。更甚者，再審被告以免徵土地增值稅為由，強行自再審原告所得之補
償地價代扣三分之一補償耕地承租人，致再審原告所得地價補償剩餘無幾，無非「一
隻牛剝三層皮」，無端打壓再審原告之生存空間，有背平均地權條例第十一條第一項
下半段之強制規定，亦與憲法第十五條之保障人民財產權之規定相牴觸，則原判決適
用法規顯有錯誤，自有再審之原因。二、按徵收之土地為出租耕地時，土地所有權人
補償耕地承租人之額度，於平均地權條例第十一條第一項末段定有明文，又在同條例
第三十七條規定：「土地增值稅以原土地所有權人為納稅義務人。」，同條例第四十
二條第一項又規定：「被徵收之土地免徵其土地增值稅。」，乃指私有土地被政府徵
收移轉時，土地所有權人不必繳增值稅之特別規定。況查土地增值稅之課稅客題為土
地增值利益，非屬地價範圍，其因政府免徵土地增值稅之稅額部分，理應全歸土地所
有權人獲得，無關承租人補償。至於八十三年二月二日公布修正之平均地權條例第四
十二條及第四十二條之一之立法意旨在減輕被徵收土地所有權人之負擔，保障土地所
有權人之權益併促進公共建設之推展，純屬政府對被徵收土地所有權人之一種優惠，
全然與補償承租人無關。政府徵收之土地既已免除土地所有權人繳納增值稅之義務，
本案再審原告因土地被徵收，依法享有相當於繳納增值稅額之權利，絲毫與承租人之
補償無關。進一步言，所有權移轉所發生之權利與義務，與補償承租人之額度，完全
是兩碼事，不能混為一談，原判決以免徵土地增值稅，既無繳交土地增值稅自無主張
扣除為由，判「原告之訴駁回」，不無違背「平均地權條例第四十二條」之立法本旨
，其判決難謂適法。三、出租耕地被徵收時對承租人之補償，在平均地權條例第十一
條明定：「．．．應由土地所有權人以所得之補償地價，扣除土地增值稅後餘額之三
分之一，補償耕地承租人。」，再審被告竟有法不遵，亦未依法行政，扭曲上揭法律
規定，居然濫權以再審原告所得補償地價之三分之一核計扣給承租人，致使再審原告
遭受四一、四○六元之損失，其處分自有不當，原判決遞予維持，顯然不適法，自有
再審原因。四、法無規定被徵收之出租耕地由土地所有權人以所得地價補償之三分之
一補償耕地承租人，按平均地權條例第十一條與同條例第四十二條係各自獨立之條文
，風馬牛不相及，在平均地權第十一條第一項末段「依法徵收之土地為出租耕地時．
．．由土地所有權人，以所得之補償地價，扣除土地增值稅後餘額之三分之一，補償
耕地承租人。」條文，未修改以前，再審被告逕以再審原告所得補償地價之三分之一
代扣給承租人，有違該規定，亦悖中央法規標準法第五條第二款之規定，顯然違誤不
當。因之，原處分背理違法，侵害再審原告之合法權益，其認事用法均違誤不當，再
訴願決定及原判決均未予糾正，卻予維持均有不適用法規之違法。為此，請判決廢棄
原判決，並撤銷原處分及一再訴願決定；命再審被告應發還溢扣之地價補償額新台幣
四一、四○六元正給再審原告並應自八十六年六月二十三日起至發還日止按年率百分
之五付息等語。
再審被告答辯意旨略謂︰一、再審原告所有坐落於新港鄉○○段三一一地號土地，為
溪北堤防工程用地，被徵收面積為○‧一三七八公頃，原告持分為八二一六之二○○
○，經再審被告公告期滿確定在案，上開再審原告所有土地經新港鄉公所八六、五、
二十一嘉新鄉民字第八六○○四五八九號函報再審被告，為出租耕地，經再審被告核
算再審原告之地價為二三四、八一○元扣除承租人應得三分之一地價補償七八、二七
○元，四成獎勵金為九三、九二四元，再審原告應領金額合計為二五○、四六四元。
二、本件系爭被徵收之土地即已免徵土地增值稅，再審被告自無計算土地增值稅之必
要，所有權人實際上亦無繳納土地增值稅。再審原告既無繳交土地增值稅之事實，自
無主張扣除之理。揆諸首揭規定，再審被告以再審原告所得之地價補償扣除三分之一
補償承租人，依法並無不符。再審原告之再審之訴為無理由，請判決駁回等語。
　　理  由
按行政訴訟法第二十八條第一款所謂「適用法規顯有錯誤者」，係指原判決所適用之
法規與現行法律有所牴觸或有效之判例解釋有所違反者而言，至於事實認定錯誤或法
律上見解之歧異，不得謂為適用法規錯誤。查，原判決係以本件再審原告與他人共有
坐落嘉義縣新港鄉○○段三一一地號土地，經再審被告八十六年五月八日公告徵收，
因系爭土地為出租耕地，再審被告須依平均地權條例第十一條第一、二項之規定以再
審原告所得之補償地價，扣除土地增值稅後餘額之三分之一，補償耕地承租人，惟因
被徵收之土地依首揭條例第四十二條第一項規定已免徵土地增值稅，則再審原告實際
並無繳交土地增值稅，再審被告乃代為扣除再審原告所得補償地價之三分之一，補償
耕地承租人，並以八十六年六月十三日八六府地權字第○七一七六二號函通知再審原
告領取其餘額二五○、四六四元，核與首揭條例規定並無不合。再審原告仍執詞主張
再審被告應扣除其享有之免徵土地增值稅之金額，再以餘額之三分之一核計扣交給承
租人。惟查平均地權條例第十一條第一項之規定在兼顧土地所有權人與耕地承租人之
權益，系爭土地因被徵收而免徵土地增值稅，再審原告既無繳交土地增值稅之事實，
自無主張扣除之理。原處分並無違誤，訴願決定以再審被告上開函並非行政處分，從
程序駁回，固有未洽，惟其維持原處分之結果，並無二致，再訴願決定予以駁回，亦
無不當。再審原告起訴論旨，難認有理由為由，判決駁回再審原告之訴。核其認事用
法，均甚妥適，並無違反法規、判例或解釋，自無適用法規顯有錯誤之情形。再審原
告狀陳理由，無非以再審被告未依平均地權條例第十一條規定，不論被徵收土地是否
免徵土地增值稅，均應扣除土地增值稅後以其餘額三分之一補償承租人之規定，以符
同條例第四十二條免徵土地增值稅之立法意旨；卻以系爭土地免徵土地增值稅，逕以
補償地價三分之一補償承租人，有違中央法規標準法第五條第二款及憲法第十五條規
定，原判決予以維持，認有行政訴訟法第二十八條第一款再審事由。經查，平均地權
條例第十一條規定，應由土地所有權人以所得之補償地價，扣除土地增值稅餘額之三
分之一，補償耕地承租人，必須事實上有徵收土地增值稅時，始有扣除之義務，遇有
同條例第四十二條免徵土地增值稅時，即無扣除之必要。本件被徵收之系爭土地即屬
免徵土地增值稅，自毋庸扣除等情，已據原判決論述綦詳。再審原告陳明事項無非法
規上見解之歧異，且原判決並未引用非法律之命令，自無違背中央法規標準法第五條
第二款及憲法第十五條之規定；其主張核與首揭行政訴訟法第二十八條第一款再審事
由要件不符，再審原告自不得據此提起再審之訴。綜上所述，本件再審之訴顯無再審
理由，應予駁回。
據上論結，本件再審之訴為無理由，爰依行政訴訟法第三十三條、民事訴訟法第五百
零二條第二項，判決如主文。
中    華    民    國     八十七      年      八      月       七        日
                    行 政 法 院 第 五 庭
                                審 判 長 評  事      廖  政  雄
                                         評  事      高  秀  真
                                         評  事      吳  錦  龍
                                         評  事      林  清  祥
                                         評  事      劉  鑫  楨
右  正  本  證  明  與  原  本  無  異
                                         法院書記官  張  惠  美
中    華    民    國     八十七      年      八      月       七        日
